臺灣臺北地方法院刑事判決　　　　　　　　　　　　　　九十年度自字第八九五號
　　自　訴　人　甲○○
　　被　　　告　乙○○
右列被告因偽造文書案件，經自訴人提起自訴，本院判決如左：
    主  文
乙○○無罪。
    理  由
一、自訴意旨略以：被告乙○○為台北市政府警察局大安分局警備隊隊員，於九十年
    十月十八日上午十一時許，經派駐在羅斯福路、基隆路圓環路口，執行交通違規
    取締勤務時，適自訴人甲○○騎乘車號ＤＰＨ—九五八輕型機車，由南往北行經
    台北市○○路欲經由圓環左轉羅斯福路，違反道路交通管理處罰條例第四十八條
    第二款之規定未二段式左轉即於紅燈時停於停止線前，被告乙○○遂上前取締、
    開單，因不耐自訴人甲○○一再苦求、於要求簽收台北市政府警察局舉發違反道
    路交通管理事件通知單（編號：北市警交大字第ＡＢＸ○八九五二一號，下簡稱
    系爭通知單）時又稱：「告發單都已經開好了，難道簽名就可以不用罰款嗎？」
    ，被告乙○○隨即轉身回警車，明知自訴人甲○○仍於現場，並未逕行離去，竟
    於前開時地，在職司之系爭通知單公文書上，違規事實欄、舉發違反法條欄內分
    別填載「不服取締、逕行離去」、「第六十條第一項」之不實內容，嗣自訴人甲○○自行前往台北市交通事件裁決所查詢，始知上情，因認被告乙○○涉犯刑法
    第二百十三條第一項之公務員登載不實事項於公文書罪等語。
二、按犯罪事實，應依證據認定之，無證據不得推定其犯罪事實，又不能證明被告犯
    行者，應諭知無罪之判決，刑事訴訟法第一百五十四條、第三百零一條第一項分
    別定有明文；在告訴人指訴被告涉嫌犯罪之場合，縱令所訴情由依其所結合之旁
    證在情理上尚非絕非無可能，若在一般生活經驗上仍可另為其他有利被告之合理
    推斷，根據「罪證有疑、利於被告」之證據法則，即不得遽以片面之觀點，認為
    告訴人之陳述或其所本旁證已適於為有罪判斷之依據。刑法第二百十三條之偽造
    文書罪，係以公務員明知為不實之事項登載於所掌之公文書足以生損害於公眾或
    他人為構成要件，如僅係文字錯漏或用詞不當，而其所登載之基礎事項並非不實
    時，即無故意或明知不實之可言，自難論以偽造文書之罪，且如僅辦理不當，僅
    負行政責任，尚不能依該條罪名相繩（參見七十二年度台上字第七三二二號裁判
    、八十一年度台上字第二五八五號裁判要旨）。
三、自訴人甲○○認被告乙○○涉前開罪嫌，無非係以前開事實業經自訴人指述歷歷
    ，且有現場停車圖、系爭通知單、裁決所電腦裁罰單等在卷可稽等為主要論據。
    惟訊據被告乙○○，就於前揭時地因自訴人未依規定二段式左轉而簽發系爭通知
    單交由自訴人簽名，然自訴人並未於通知單上簽名等情均坦承不諱，然堅詞否認
    有何偽造文書之犯行，而以：開單後曾請自訴人簽名，然遭自訴人拒絕、並自行
    離去，伊於現場請教同時處理之員警應如何處理後，才在系爭通知單上填載不服
    取締之部分，另因調任該職務不久，對於現行法條尚有不熟悉之情形，才會將不
    簽紅單之法條即道路交通管理處罰條例第六十條第二項第一款，誤填法條為同條
    例第六十條第一項等語置辯。經查：
  (一)被告乙○○係與證人即員警丙○○二人於案發日十一時許同時擔任取締交通違規
    之員警，於取締自訴人時，自訴人不斷央求可否通融、不予開單告發，並於被告
    遞出簽收系爭通知單時自訴人甲○○又表示「可否不予簽名」等語，被告乙○○
    即誤認自訴人甲○○不欲簽名，即轉身往二、三公尺外之警車方向移動，直至十
    一時五分搭乘警車駛離現場時，自訴人已行離去、並未上前請求補簽，致被告乙○○填載自訴人「不服取締、自行離去」等情，除部分據自訴人甲○○自承無訛
    外，業據被告乙○○供承明確，核與證人丙○○結證情節相合（見本院九十一年
    二月四日筆錄），堪信為真，是被告乙○○係依據其請求自訴人甲○○簽收系爭
    通知單時，不為立即簽名，又於其直至搭乘警車離去現場時，自訴人皆未上前至
    二、三公尺外之警車處補簽收、已行離去等事實，為「不服取締、逕行離去」之
    行政裁量、判斷記載，尚非「捏造事實」，而與偽造文書為不實填載之構成要件
    有異。
  (二)且證人丙○○於本院審理時亦證述：「‧‧‧‧我們攔了二、三部，他（指被告
    ）先開完，我還在開，我開完的時候他就過來問我說，他開的當事人不拿紅單就
    離開問我怎麼辦，我就建議他可以依照現實狀況是否是不服取締自行離去，我們
    二人就回車上，我寫電腦編號，他補那天紅單的另外一項取締，在車上時間大約
    有五分鐘。」（見本院九十一年二月四日筆錄），是被告乙○○係依據證人丙○○之建議，而依據事實狀況為「不服取締自行離去」之填載。而按道路交通處罰
    管理條例第六十條之規定：「（第一項）汽車駕駛人，駕駛汽車有違反本條例之
    行為，經交通勤務警察或依法令執行交通稽查任務人員制止時，不聽制止或拒絕
    停車接受稽查而逃逸者，除按各該條規定處罰外，處新臺幣三千元以上六千元以
    下罰鍰。（第二項）汽車駕駛人，駕駛汽車有左列情形之一，而本章各條無處罰
    之規定者，處新臺幣九百元以上一千八百元以下罰鍰：一、（第一款）不服從交
    通勤務警察或依法令執行交通指揮、稽查任務人員之指揮或稽查者。」，依據「
    不服取締自行離去」之記載，應係違反該條例第六十條第二項第一款之規定，而
    第六十條第一項條文所限定之記載應為「不聽制止而逕行逃逸」，倘有心偽造不
    實事實，何以未照法條所載為正確之文字填寫，反生記載違規事實與違反法條歧
    異？而證人丙○○業另證述：「（問：乙○○是何時來調來負責交通勤務？）乙○○是從我們的分局內勤調過來的，到案發時約有二、三個月，是跟我一起在外
    舉發」（見上開筆錄），是以被告乙○○於案發日始經調任該取締交通職務二、
    三月等情相參，被告甲○○實就道路交通處罰條例第六十條第一項之確實規定難
    免未臻熟稔，致「不服取締自行離去」之事實涵攝法條有所誤差，雖有行政上之
    疏失，仍尚難認被告乙○○依據前輩建議填寫「不服取締自行離去」而為行政裁
    量、誤用法條之舉，有何為不實填載之「直接故意」。
  (三)綜上所述，依據上開事實，被告乙○○雖於填載系爭通知單上有辦理不當、行政
    疏失，然尚不能證明被告乙○○明知該等登載於系爭通知單上之行為有何直接偽
    造文書之故意、捏造事實之行為，此外復查無其他積極證據足認被告有何犯罪之
    事實。揆諸前開判例及說明，於積極證據不足為不利被告乙○○之認定時，即應
    為有利之認定，揆之前揭說明，尚不能證明被告犯罪，依法應諭知無罪之判決。
據上論斷，應依刑事訴訟法第三百四十三條、第三百零一條第一項判決如主文。
中      華      民      國    九十一    年      二      月     十九     日
                                      臺灣臺北地方法院刑事第三庭
                                          法  官  郭惠玲
右正本證明與原本無異。
如不服本判決，應於判決送達後十日內向本院提出上訴狀(應抄附繕本)。告訴人
或被害人如對於本判決不服者，應具備理由請求檢察官上訴，其上訴期間之計算
係以檢察官收受判決正本之日期為準。
                                          書記官    謝志偉
中      華      民國      九十一      年    二    月      二十    日
